---
title: 'PEC5: Contraste de hipótesis'
author: "Ivan Miranda Moral"
date: "2026-05-08"
output: pdf_document
---

```{r setup, include=FALSE}
knitr::opts_chunk$set(echo = TRUE)
library("dplyr")
library("knitr")
library("ggplot2")

setwd("~/Developer/GitHub/UOC/Estadistica/PEC5/")
```

## Introducción

El objetivo de esta PEC es analizar la gestión de residuos en una muestra de municipios. Los datos se encuentran en el archivo *Municipios_Sostenibles.csv*. Este dataset incluye información sobre la población, el tipo de municipio y los principales indicadores de reciclaje.

### Variables:
- *Municipio_ID*: Identificador único.
- *Habitantes*: Número de personas residentes.
- *Tipo_Municipio*: Categoría (Urbano, Rural, Turístico).
- *Residuos_kg_capita*: Kilogramos de residuos generados por persona y año.
- *Tasa_Reciclaje*: Porcentaje de recogida selectiva.
- *Coste_Gestion_EUR*: Coste por habitante de la gestión de residuos.
- *Puerta_a_Puerta*: Si el municipio tiene implementado este sistema (Sí/No).

```{r intro}
datos <- read.csv("Municipios_Sostenibles 2.csv",
                  header = TRUE, encoding = "UTF-8",
                  stringsAsFactors = TRUE)
```

## Problema 1

(3,5 puntos)La agencia ambiental sospecha que, debido a nuevas políticas, la media poblacional de la *Tasa_Reciclaje* en el conjunto de los municipios es superior al 38%.

a) (1,5 puntos) Formule el contraste de hipótesis adecuado para verificar esta sospecha. Realice el contraste utilizando un nivel de significación del 5% (𝛼 = 0.05), empleando exclusivamente la instrucción directa de R. Razone la conclusión basándose en el p-valor y compruebe si el resultado es coherente con el intervalo de confianza proporcionado por la salida del programa.
```{r 1a}
```
\begin{quote}
\textcolor{blue}{El conjunto \texttt{datos\_activos}
filtra los registros en los que el uso de CPU es superior al 10\%, con el objetivo de analizar únicamente situaciones de carga real del sistema.}
\end{quote}

\begin{quote}
\textcolor{blue}{ 
A continuación, se muestran las primeras 6 observaciones del nuevo conjunto de datos:
}
\end{quote}
b) (2 puntos) Realice el mismo contraste utilizando las fórmulas de los
módulos. Debe indicar:
1. Hipótesis nula (𝐻0) y alternativa (𝐻1) utilizando la simbología correcta (𝜇, 𝜇0).
1. Cálculo del estadístico de contraste mediante la fórmula correspondiente.
1. Cálculo del p-valor mediante R.
1. Decisión y conclusión final aplicada al contexto del problema.
```{r 1b}
```

\begin{quote}
\textcolor{blue}{ 
Finalmente
}
\end{quote}

\begin{quote}
Referencias:
\begin{itemize}
\item \textbf{Análisis de datos y estadística descriptiva con R}, unidad \textbf{3. Análisis demográfico en Cataluña}, apartado \textbf{3.1. Manejo de conjuntos de datos}, p. 31.
\end{itemize}
\end{quote}

## Problema 2

(3 puntos)Se quiere determinar si la proporción de municipios que han implementado el sistema *Puerta_a_Puerta* es igual al 50% o si es diferente. Utilice un nivel de significación del 5% (𝛼 = 0.05) para realizar el contraste de hipótesis. Debe indicar:

1. El tipo de contraste (unilateral o bilateral) y las hipótesis 𝐻0 y 𝐻1.
1. Realizar el test correspondiente con R.
1. La interpretación del p-valor obtenido para llegar a la conclusión.

\begin{quote}
\textcolor{blue}{
Se ha calculado un intervalo de confianza del 95\% para la media poblacional de la latencia utilizando la instrucción:
}
\end{quote}
``` {r 2}
```
\begin{quote}
Referencias:
\begin{itemize}
\item \textbf{Intervalos de confianza}, unidad \textbf{Introducción a los intervalos de confianza. El caso de la media aritmética}, apartado \textbf{3. Intervalo de confianza para la media cuando la población es normal y desconocemos la desviación típica}, p. 11--13.
\item \textbf{Teorema del límite central}, unidad \textbf{La distribución de la media muestral}, apartado \textbf{1.2. Caso de desviación típica poblacional desconocida. La t de Student}, p. 8--10.
\end{itemize}
\end{quote}

## Problema 3

(3,5 puntos) Queremos evaluar si existe una diferencia significativa entre el *Coste_Gestion_EUR* de los municipios de tipo “Urbano” frente a los de tipo “Rural”. Asumiendo que las varianzas poblacionales son desconocidas pero iguales, realice el contraste con un nivel de significación del 1% (𝛼 = 0.01).)

1. Defina las hipótesis nula y alternativa.
1. Prepare los subconjuntos de datos en R para ambos tipos de municipio.
1. Ejecute el test de contraste correspondiente,
1. Indique el p-valor, la decisión tomada y calcule el intervalo de confianza para la diferencia de medias, justificando la relación entre este intervalo y la conclusión final.

\begin{quote}
\textcolor{blue}{
Queremos que el intervalo de confianza del 95\% para la media tenga un error máximo de 0.2 ms.
}
\end{quote}

\begin{quote}
\textcolor{blue}{
En el problema anterior se trabajó con un intervalo de confianza para la media poblacional con varianza desconocida, por lo que el valor crítico sigue una distribución \(t\) de Student y el intervalo tiene la forma:
}
\end{quote}

\begin{quote}
Referencias:
\begin{itemize}
\item \textbf{Intervalos de confianza}, unidad \textbf{Introducción a los intervalos de confianza. El caso de la media aritmética}, apartado \textbf{3. Intervalo de confianza para la media cuando la población es normal y desconocemos la desviación típica}, p. 11--13.
\item \textbf{Intervalos de confianza}, unidad \textbf{Introducción a los intervalos de confianza. El caso de la media aritmética}, apartado \textbf{3.1. El tamaño de la muestra}, p. 13--14.
\item \textbf{Distribuciones de probabilidad e inferencia estadística con R}, unidad \textbf{2. Inferencia estadística}, apartado \textbf{2.2. Inferencia sobre la media con varianza poblacional desconocida}, p. 27.
\end{itemize}
\end{quote}